【裁判字號】    89,訴,751
【裁判日期】    891113
【裁判案由】    給付借款
【裁判全文】
臺灣嘉義地方法院民事判決  八十九年度訴字第七五一號
    原      告  乙○○
    被      告  甲○○
    訴訟代理人  丁萬福律師
右當事人間請求給付借款事件，本院判決如左：
    主    文
被告應給付原告新台幣伍拾伍萬柒仟陸佰玖拾陸元，及自民國八十九年六月二十六日
起至清償日止，按年息百分之五計算之利息。
訴訟費用由被告負擔。
本判決於原告以新臺幣壹拾捌萬陸仟元為被告供擔保後，得假執行。但被告於假執行
程序實施前，以新台幣伍拾伍萬柒仟陸佰玖拾陸元預供擔保，得免為假執行。
    事      實
甲、原告方面：
  一、聲明：除有關假執行供擔保之金額外，餘如主文所示。
  二、陳述：
  （一）被告於民國八十七年二月十八日邀同原告為其連帶保證人，向台灣銀行嘉義
        分行借款新台幣（下同）六十萬元，並約定按年息百分之六．八計算利息，
        被告應按月攤還本息，詎被告繳納本息至八十八年十月十八日止，即未向該
        行清償本息，致該行向原告追償所欠餘款，經協商後，同意由原告代為清償
        被告應繳納之本息、違約金及短期墊款共五十五萬七千六百九十六元，爰依
        民法第七百四十九條之規定，訴請被告償還五十五萬元七千六百九十六元，
        及自八十九年六月二十六日即代償完畢之日起至清償日止，按年息百分之五
        計算之遲延利息。
  （二）對被告抗辯所為之陳述：
    １．依民法第三條規定，簽名與蓋章並不須同時具備始發生法律上效力，今被告
        已自認在放款借據上親自簽名，且被告為具自由意識之成年人，顯係明瞭該
        借據上所載之借款債務並為同意負擔之意思表示，故被告當即為本件借款債
        務之債務人，至於被告有無於借據上蓋章或借款債務成立是否親自辦理取款
        事宜，則均無法推翻被告為本件債務人之事實。
    ２．再按經驗法則而言，縱被告所言取款係由黃景煌以被告名義所辦理之事實屬
        實，亦可推知黃景煌刻章辦理取款必經被告本人同意或授權，否則倘被告不
        知情也不同意借款，被告怎可能在放款借據上以其自由意識簽名，且在銀行
        承辦人員核對下，讓黃景煌僅憑一己之力即順利領得該借款，至被告為何會
        同意或授權黃景煌刻章辦理取款事宜，此為其二人之內部關係，因該二人平
        常即有生意上合夥之金錢往來關係。又本件系爭借款為八十七年二月間所借
        ，而黃景煌倘如被告所言於八十八年六月死亡，被告在黃景煌死亡前為何不
        追究黃景煌刑事責任，且未向銀行為不承認債務之意思表示，顯見被告確係
        本件借款之債務人無誤，今被告以黃景煌死無對證，即想藉非親手經辦之理
        由，誣指黃景煌犯罪且為借款之債務人，全係卸責之詞，不足採信。
  三、證據：提出台灣銀行嘉義分行函二件、存證信函各一件、清償收據十三張、借
      據、存摺、合夥契約書（均為影本）各一件。
乙、被告方面：
  一、聲明：
  （一）原告之訴及假執行之聲請均駁回。
  （二）如受不利判決，請准宣告供擔保免假執行。
  二、陳述：
  （一）鈞院八十八年度促字第一六二七八號台灣銀行對被告及乙○○、邱琴等三
        人支付命令事件，被告未提出異議，係因該支付命令係由被告之弟張文誠代
        收，張文誠在外服務，忘記轉交在台中縣梨山工作之被告，致未提出異議，
        雖支付命令形式上已確定，但實質上被告並未向台灣銀行嘉義分行借貸，本
        件實質上借款人為訴外人邱琴之夫黃景煌，即原告之姊夫，原告又因青年
        創業貸款之需要，均由其親戚向台灣銀行嘉義分行貸款，被告心雖不願，但
        囿於形勢，且請教銀行承辦人員表示，辦理貸款手續時須簽名及蓋章，於定
        型化契約，若只簽名乃未完備，故被告只在放款借據上簽名，而未蓋章，暗
        思如此乃不發生無款之問題，詎黃景煌私自盜刻被告之印章，非但蓋於借據
        ，且未對保，並蓋於設立存摺帳戶文書及取款條，因被告未在台灣銀行設立
        帳戶，故黃景煌擅自盜刻被告之印章，私自設立被告之帳戶並偽造取款條該
        貸款領出。
  （二）本件糾紛係因實際借款人黃景煌於八十八年六、七月間死亡，原告遂向人頭
        借款人之被告追償，原告與黃景煌為至親，且黃景煌之配偶邱琴亦為支付
        命令之債務人，理應就其取得之銀行貸款返還，原告竟命被告負清償責任，
        其有違公平與正義。
  三、證據：聲請向台灣銀行函查本件借款資料，並鑑定設立帳戶及取款條之字跡，
      及訊問證人邱琴。
丙、本院依職權調取本院八十八年度促字第一六二七八號支付命令案卷，並訊問證人
    趙明漳。
    理    由
一、本件原告起訴主張：被告於八十七年二月十八日邀同原告為其連帶保證人，向台
    灣銀行嘉義分行借款借款六十萬元，約定依年息百分之六．八計算利息，被告應
    按月攤還本息，詎被告自八十八年十月十九日即未向該行清償本息，致該行向原
    告追償所欠餘款，原告已於八十九年六月二十六日代為清償被告所欠之本息、違
    約金及短期墊款共五十五萬七千六百九十六元，爰民法第七百四十九條之規定，
    請求被告給付五十五萬元七千六百九十六元，及自八十九年六月二十六日即代償
    完畢之日起至清償日止，按年息百分之五計算之遲延利息等語。被告則以：鈞院
    八十八年度促字第一六二七八號台灣銀行對被告及乙○○、邱琴等三人支付命
    令事件，該支付命令係由被告之弟張文誠代收，忘記轉交被告，致被告未提出異
    議，雖支付命令形式上已確定，但實質上被告並未向台灣銀行嘉義分行借貸，本
    件實質上借款人為訴外人黃景煌，且被告曾請教銀行承辦人員表示，辦理貸款手
    續時須簽名及蓋章，於定型化契約，若只簽名乃未完備，故被告只在放款借據上
    簽名，而未蓋章，詎黃景煌私自盜刻被告之印章蓋於借據，且未對保，並蓋於設
    立存摺帳戶文書及取款條，本件糾紛係因實際借款人黃景煌於八十八年六、七月
    間死亡，原告遂向人頭借款人之被告追償，原告與黃景煌為至親，且黃景煌之配
    偶邱琴亦為支付命令之債務人，理應就其取得之銀行貸款返還等語置辯。
二、經查，原告主張被告於八十七年二月十八日邀同原告為其連帶保證人，向台灣銀
    行嘉義分行借款借款六十萬元，約定依年息百分之六．八計算利息，被告應按月
    攤還本息，詎被告自八十八年十月十九日即未向該行清償本息，致該行向原告追
    償所欠餘款，原告已於八十九年六月二十六日代為清償被告所欠之本息、違約金
    及短期墊款共五十五萬七千六百九十六元等情，業據其提出台灣銀行嘉義分行清
    償證明、存證信函、借據、存摺各一件、清償收據十三張等為證，並經本院函詢
    台灣銀行嘉義分行有關本件原告代償被告所負債務之詳情，經該分行查覆無訛，
    有台灣銀行嘉義分行八十九年十月三日（八九）銀嘉營字第六七八一號函在卷可
    稽，堪信原告之主張為真實。
三、被告雖辯稱本件借款係訴外人黃景煌所借，被告僅在借據上簽名，並未蓋章，亦
    未在台灣銀行嘉義分行開戶，開戶之印鑑章及取款條均係黃景煌偽造云云，惟此
    為原告所否認。而查，本件被告向台灣銀行嘉義分行借款之借據上之簽名，業據
    被告自認為真正，足認被告對其為該筆借款之借款人已知悉甚詳，並同意負擔借
    款債務，否則豈會於借據上簽名，其辯稱僅在借據上簽名，並未蓋章，不生借款
    效力云云，顯不足採？又辦理存款戶開戶時，需身分證、印章及本人到場乙情，
    業據台灣銀行嘉義分行人員趙明漳到庭證述在卷（見本院八十九年十月三十日言
    詞辯論筆錄），並提出本件借款相關之綜合存款印鑑卡二張、掛失止付申請書、
    存款戶開戶資錄資料等供參，觀之其上「甲○○」簽名，與被告於放款借據上「
    甲○○」之簽名字跡均屬相符，顯係同一人所為，被告辯稱上開印鑑卡、存款開
    戶資料及掛失止付申請書上「甲○○」之簽名，非被告所為云云，尚不足採；又
    存摺存款戶於開戶後，依領款實務，只須存摺、印鑑相符，並非必須由本人親自
    領取，被告所辯領款之取款條非被告所書寫乙情，縱認屬實，亦不得據此證明被
    告並非本件借款債務之借款人，是被告聲請鑑定設立帳戶及取款條之字跡，及訊
    問證人邱琴，殊無必要。況台灣銀行嘉義分行因被告所借上開六十萬元未按期
    清償，已聲請發支付命令，並由本院以八十八年度促字第一六三七八號核發支付
    命令確定在案，此亦經本院調取該案卷審查屬實，且為被告所不爭執，則被告於
    該支付命令事件，既未依法而為異議，反於本件保證人代為清償借款債務後，始
    主張其並非該借款之借權人，益證被告確有向台灣銀行嘉義分行借款六十萬元，
    其所辯顯係卸責之詞，委無足採，
四、按「保證人向債權人為清償後，債權人對於主債務人之債權，於其清償之限度內
    ，移轉與保證人」，民法第七百四十九條定有明文。查被告所負欠台灣銀行嘉義
    分行之本金、利息、違約金、短期墊款共五十五萬七千六百九十六元之借款債務
    ，既由原告於八十九年六月二十六日代為如數清償，則依上說明，台灣銀行嘉義
    分行對於被告之借款償還債權，自應由八十九年六月二十六日起，在五十五萬七
    千六百九十六元之限度內，當然移轉與原告。從而，原告本於保證之法律關係，
    訴請被告給付五十五萬七千六百九十六元，暨自八十九年六月二十六日起至清償
    日止，按年息百分之五計算之法定遲延利息等語，洵屬有據，應予准許。
五、兩造陳明願供擔保，聲請宣告假執行及免為假執行，均核無不合，爰分別酌定相
    當之擔保金額宣告之。
六、本件事證已臻明確，兩造其餘主張及舉證，核與判決結果無影響，毋庸逐一論述
    ，併此敘明。
七、據上論結，本件原告之訴為有理由，依民事訴訟法第七十八條、第三百九十條第
    二項、第三百九十二條判決如主文。
中      華      民      國    八十九    年     十一    月      十三      日
~B臺灣嘉義地方法院民事第二庭
~B    法  官  羅秀緞
右為正本係照原本作成
如對本判決上訴須於判決送達後廿日內向本院提出上訴狀
中      華      民      國    八十九    年     十一     月      十七    日
~B    書記官  王博昭


司法院資訊處製作；財團法人民間司法改革基金會備份。
